臺灣高等法院刑事裁定
111年度毒抗字第661號
抗  告  人
即  被  告  呂念祖



                    （現另案於法務部○○○○○○○○羈押中）
上列抗告人即被告因違反毒品危害防制條例案件，不服臺灣新北
地方法院111年度毒聲字第535號，中華民國111年5月23日裁定（
聲請案號：111年度聲觀字第421號、111年度毒偵字第2037號）
，提起抗告，本院裁定如下：
    主  文
抗告駁回。
    理  由
一、原裁定意旨略以：抗告人即被告呂念祖（下稱被告）基於施
    用第二級毒品之犯意，於民國110年9月13日16時30分為警採尿
    前回溯96小時內之某時，在不詳地點，以不詳方式，施用第
    二級毒品甲基安非他命1次，雖被告矢口否認有施用第二級
    毒品甲基安非他命之犯行，惟經警採尿送驗後，結果呈甲基
    安非他命、安非他命陽性反應，有勘察採證同意書、新北市
    政府警察局受採集尿液檢體人姓名及檢體編號對照表、台灣
    檢驗科技股份有限公司110年9月28日出具之濫用藥物檢驗報告
    （檢體編號Q0000000號）附卷可稽，足見被告於為警採尿時
    起回溯96小時內某時點確有施用第二級毒品之事實。又被告
    另因三人以上共同詐欺取財案件，業經臺灣臺南地方法院以
    110年度金訴字第436號判決判處有期徒刑1年6月，並有多件
    詐欺案件遭提起公訴或仍於偵查中，是難認被告可遵期至指
    定之醫療機構完成戒癮治療。揆諸前揭說明，即應令被告入勒
    戒處所觀察、勒戒。從而，檢察官之聲請洵屬有據，應予准
    許，爰裁定被告應送勒戒處所觀察、勒戒，其期間不得逾2
    月等語。
二、抗告意旨略以：
  ㈠查毒品內容物紛爭事件之類型，因社會經濟活動之變遷趨於
    多樣化，就裁定理由搜索扣得含有微量第二級毒品及其他種
    類第三級毒品，核檢驗結果安非他命濃度為966ng/mL、甲基
    安非他命濃度為9166ng/mL（抗告意旨誤載為966ng/mL），
    均未達觀察、勒戒標準，實無觀察、勒戒之必要性。
  ㈡次查裁定理由認定被告係犯毒品危害防制條例第10條第2項，
    並由有多件詐欺案件遭提起公訴或仍於偵查中云云，按毒品
    危害防制條例第26條規定時效進行之停止，犯第10條之罪者
    ，於送觀察、勒戒或強制戒治期間，及所犯他罪之行刑權時
    效，停止進行。因此他罪未結束前，不得執行觀察、勒戒，
    應立即停止進行，原審有應調查而未調查之違法。
  ㈢裁定理由認定被告矢口否認有施用第二級毒品甲基安非他命
    之犯行，被告辯稱只有施用愷他命云云，按刑事訴訟法第15
    5條自由心證主義，證據之證明力，由法院本於確信自由判
    斷，但不得違背經驗法則及論理法則。而上開裁定理由認定
    被告否認之情事，又引用被告承認施用之情事，原審裁定顯
    然有理由矛盾之違法。
  ㈣綜上所述，原審不得依檢驗結果或鑑定報告作為裁定之唯一
    依據，按本次毒品危害防制條例第24條修正後規定，對於施
    用毒品者之思維，自應與時俱進，擺脫以往側重犯人身分之
    處罰，著重於其身為病患型犯人的人格特質，並以治療疾病
    為出發點，施用毒品者既為病患，最佳處遇方式即為治療，
    期能逐漸減少毒品施用之頻率及數量，進而達到戒除藥癮依
    賴的完全治癒目標監獄是執行場所，而非戒癮專責機構，基
    於憲法所保障人民之生存權，對於經監獄監禁處遇後仍再犯
    施用毒品者，更應恢復以機構內、外之治療，協助其戒除毒
    癮。被告於110年9月14因案收押至今，業於社會隔絕逾半年
    餘，即謂戒除一切生理上藥癮依賴。爰請鈞院撤銷原判決觀
    察、勒戒之裁定，改判為有期徒刑較妥當之裁定云云。
三、按犯毒品危害防制條例第10條之罪者，檢察官應聲請法院裁
    定，令被告入勒戒處所觀察、勒戒，其期間不得逾2月；犯
    第10條之罪者，於犯罪未發覺前，自動向衛生福利部指定之
    醫療機構請求治療，醫療機構免將請求治療者送法院或檢察
    機關；依前項規定治療中經查獲之被告，應由檢察官為不起
    訴之處分，但以一次為限；本法第20條第1項及第23條第2項
    之程序，於檢察官先依刑事訴訟法第253條之1第1項、第253
    條之2第1項第4款至第6款或第8款規定，為附條件之緩起訴
    處分時，不適用之；前項緩起訴處分，經撤銷者，檢察官應
    繼續偵查或起訴；檢察官依刑事訴訟法第253條之2第1項第6
    款規定為緩起訴處分前，應徵詢醫療機構之意見；必要時，
    並得徵詢其他相關機關（構）之意見；刑事訴訟法第253條
    之2第1項第6款規定之緩起訴處分，其適用戒癮治療之種類
    、實施對象、內容、方式、執行醫療機構或其他機構與其他
    相關事項之辦法及完成戒癮治療之認定標準，由行政院定之
    ，毒品危害防制條例第20條第1項、第21條、第24條分別定
    有明文。是毒品危害防制條例第20條第1項關於觀察、勒戒
    之規定，係屬強制規定，除於毒品危害防制條例第21條第1
    項所稱犯同條例第10條之罪者，於犯罪未發覺前，自動向衛
    生福利部指定之醫療機構請求治療，醫療機構免將請求治療
    者送法院或檢察機關之情形；或檢察官審酌個案情形，依同
    法第24條第1項為附完成戒癮治療之緩起訴處分，可排除適
    用觀察、勒戒之程序外，凡經檢察官聲請且符合法定要件者
    ，法院即應據以裁定，尚無自由斟酌以其他方式替代或得以
    其他原因免予執行之權。再檢察官選擇向法院聲請裁定令被
    告入勒戒處所接受觀察、勒戒，或對行為人為附命完成戒癮
    治療之緩起訴處分，均屬立法者給予檢察官之職權，尚非得
    認係施用毒品者所享有之權利，或有依其意願選擇之餘地，
    縱被告提出該項聲請，亦僅在促請檢察官注意得否予以適用
    ，檢察官並不受被告聲請之拘束。
四、經查：
　㈠被告固於警詢及偵查中均否認有施用第二級毒品甲基安非他
    命之犯行，惟經警採尿送驗後，結果呈甲基安非他命、安非
    他命陽性反應，有勘察採證同意書、新北市政府警察局受採
    集尿液檢體人姓名及檢體編號對照表、台灣檢驗科技股份有
    限公司110年9月28日出具之濫用藥物檢驗報告（檢體編號Q000
    0000號）附卷可稽，按甲基安非他命經口服投與後約70％於2
    4小時內自尿中排出，約90％於96小時內自尿中排出，由於甲
    基安非他命成分之檢出與其投與方式、投與量、個人體質、
    採尿時間與檢測儀器之精密度等諸多因素有關，因此僅憑尿
    液中呈甲基安非他命陽性反應，並無法確實推算吸食時間距
    採集時間之長短，惟依上述資料推斷，最長可能不會超過4
    日等事實，業經行政院衛生福利部食品藥物管理署81年2月8
    日藥檢一字第001156號函釋明確，並為法院歷來審理毒品案
    件為職務上所知悉。又「偽陽性」係指尿液中不含某成分，
    檢驗顯示卻含有該成分之現象，以酵素免疫分析或薄層層析
    法等方式為初步篩檢者，固有相當程度偽陽性之可能；但如
    另以氣（液）相層析、質譜分析等更具公信力之儀器為交叉
    確認，即不致有「偽陽性」結果，亦係我國毒品檢驗實務所
    廣泛承認。而被告本件經以氣相層析質譜儀法檢驗，尿液中
    所含安非他命檢出濃度為966ng/mL、甲基安非他命濃度9166
    ng/mL，均呈安非他命、甲基安非他命陽性反應，應無偽陽
    性之可能，足見被告前開所辯顯係卸責之詞，無可憑採，堪
    認被告確於為警採尿時起回溯96小時內某時點有施用第二級
    毒品之事實。又被告未曾因施用毒品案件經裁定送觀察、勒
    戒乙節，有本院被告前案紀錄表存卷可查，原審裁定被告應
    送勒戒處所觀察、勒戒，已詳敘其依憑之證據及認定之理由
    ，經核於法並無不合。
　㈡毒品危害防制條例第26條規定「犯第十條之罪者，於送觀察
    、勒戒或強制戒治期間，其所犯他罪之行刑權時效，停止進
    行。」，其立法目的係因受刑人若因送觀察、勒戒或強制戒
    治期間仍進行行刑權時效，導致行刑權時效罹於消滅，應執
    行刑罰之受刑人反蒙利益，至屬不公，且觀察、勒戒或強制
    戒治係屬保安處分，以保安處分之執行而影響國家行刑權之
    實現實有不宜，致有前開立法。非謂被告他罪未結束前，即
    不得執行觀察、勒戒，本件被告引用對其不利之前開法條，
    指摘原審應停止執行觀察、勒戒云云，應係對相關法律規定
    有所誤解，其抗告為無理由。
　㈢毒品危害防制條例所規定之觀察、勒戒處分，其立法意旨在
    幫助施用毒品者戒除毒癮，針對行為人將來之危險所為預防
    、矯治措施之保安處分，以達教化與治療之目的，可謂刑罰
    之補充制度，從而毒品危害防制條例本身所規定之觀察、勒
    戒及強制戒治等保安處分，雖兼具自由刑之性質，卻有刑罰
    不可替代之教化治療作用，且觀察、勒戒既屬用以矯治、預
    防行為人反社會性格，而具社會保安功能之保安處分，當無
    因行為人之個人因素而免予執行之理。是抗告人既有前述施
    用第二級毒品之行為，復經檢察官斟酌抗告人之個案情形，
    認以向法院聲請觀察、勒戒始能達成戒癮治療之目的，而不
    為附命完成戒癮治療之緩起訴處分、不起訴處分，因此向原
    審法院聲請裁定將抗告人送勒戒處所，以查其是否仍有施用
    毒品傾向，並據以斷定幫助其澈底戒毒之方法，要屬檢察官
    適法行使裁量權之範疇，在無違反比例原則或明顯裁量怠惰
    、恣意濫用裁量等情事，法院尚無自由斟酌以其他方式替代
    之權。至抗告意旨前揭所指，要與法院是否裁定令入勒戒處
    所觀察、勒戒之判斷無關，不能執為改以有期徒刑執行取代
    觀察勒戒之理由。
五、綜上，依上開卷證所示，被告確有本件施用第二級毒品之行
    為，自有予以矯治並預防其將來繼續施用之必要性，原審依
    檢察官聲請，裁定將被告送勒戒處所觀察、勒戒，經核並無
    違誤。被告猶執前詞提起本件抗告，指摘原裁定不當，為無
    理由，應予駁回。
據上論斷，依刑事訴訟法第412條，裁定如主文。　
中　　華　　民　　國　　111 　年　　8 　　月　　15　　日
                  刑事第十九庭  審判長法　官  曾淑華
                                      法　官  陳文貴
                                      法　官  許文章
以上正本證明與原本無異。
不得再抗告。
                                      書記官  陳盈芝
中　　華　　民　　國　　111 　年　　8 　　月　　15　　日